【裁判字號】    91,易,1543
【裁判日期】    921218
【裁判案由】    侵占
【裁判全文】
臺灣臺北地方法院刑事判決                        九十一年度易字第一五四三號
    公  訴  人  臺灣臺北地方法院檢察署檢察官
    被      告  丁○○  男  三.
右列被告因侵占案件，經檢察官提起公訴（九十一年度調偵字第三九九號），本院判
決如左：
    主    文
丁○○連續意圖為自己不法之所有，而侵占自己持有他人之物，處有期徒刑陸月，如
易科罰金，以佰元折算壹日。
    事    實
一、丁○○於民國八十八年七月一日起招募每會新台幣（下同）二萬元之合會，並擔
    任會首，會員連同會首共計十五會，約定每月一日下午二時在臺北市○○路三一
    七號開標，且邀丙○○以林金誠名義參加二會。詎丁○○竟基於意圖為自己不法
    所有之概括犯意，分於八十九年八月一日及同年九月一日，在上址未將實際已收
    取在其持有下屬於丙○○所有之會款共新臺幣（下同）四十五萬三千八百元交付
    予丙○○，而將該筆款項侵吞入己。後因丙○○不斷催討，方於八十九年十一月
    二日協議簽訂保管條，表明積欠丙○○款項，並分於八十九年十一月九日、同月
    十六日各交付十萬元，然其餘侵占所得之款項則未返還。
二、案經丙○○訴由臺北市政府警察局松山分局移送臺灣臺北地方法院檢察署檢察官
    偵查起訴。
    理    由
一、訊據被告丁○○固承認有積欠告訴人丙○○標會所得之會款一情，惟矢口否認有
    何侵占之犯行，辯稱其並無侵占之不法意圖，當時是被人倒會云云。經查：
  (一)本件被告於八十八年七月一日起招募每會二萬元之合會，擔任會首，會員連同會
    首共計十五會，約定每月一日下午二時在臺北市○○路三一七號開標，並邀告訴
    人以林金誠名義參加二會，後被告於八十九年八月一日及同年九月一日並未將告
    訴人所應得之會款共計五十七萬三千八百元交付予告訴人，並與告訴人於八十九
    年十一月二日協議簽訂面額為六十五萬元之保管條一情（超過會款部分乃補貼告
    訴人利息及其他被告積欠告訴人款項之用），業據告訴人於本院調查期日以證人
    身分傳喚出庭證述明確（見本院九十一年十二月十六日訊問筆錄第二頁至第四頁
    ），復有會員須知及被告所簽立保管條各一紙在卷可稽（見臺灣臺北地方法院檢
    察署九十一年度偵字第四○九六號卷第五頁至第六頁），被告對此亦不否認（見
    本院九十二年十一月二十四日審判筆錄第二頁至第五頁），是此情已堪認定。
  (二)被告雖矢口否認有何侵占之不法意圖，惟經本院以證人身分傳喚到庭之告訴人，
    證稱被告於八十九年九月間，有向其表示因週轉不靈要先挪用會款等語（見本院
    九十一年十二月十六日訊問筆錄第二頁至第三頁）；參以證人即前揭合會之會員
    洪黃碧蓮於本院調查中亦證稱被告因有積欠其款項，所以其最後二會之會款即未
    繳納（見本院九十二年六月二日訊問筆錄第七頁至第八頁）；證人即前揭合會會
    員甲○○於本院調查中復證稱其於八十九年四月一日得標，但被告拖了一星期並
    分數次方交付全部會款（見本院九十二年六月二日訊問筆錄第四頁至第五頁）；
    證人即前揭合會會員戊○○於本院調查中證稱其所得標之會款，被告拖了一個月
    左右方交付予其等（見本院九十二年七月七日訊問筆錄第三頁至第四頁）；並徵
    諸被告自承其自八十五年起即有週轉不靈之情等語（見本院九十二年三月十六日
    訊問筆錄第二頁、九十二年四月十日訊問筆錄第二頁至第三頁），足證經本院以
    證人身分傳喚到庭之告訴人所證述被告有向其表示因週轉不靈故予挪用會款等情
    足堪採信。是被告既確有挪用屬於告訴人所有之會款，其所辯並無不法侵占意圖
    云云，即難採信，故被告有侵占其所持有告訴人會款之情，已足認定。
  (三)又刑法上之侵占罪，係以侵占自己持有他人之物為要件，所謂他人之物，乃指有
    形之動產、不動產而言，並不包括無形之權利在內，單純之權利不得為侵占之客
    體，最高法院著有七十一年台上字第二三○四號判例可資參照。本件被告原共積
    欠告訴人五十七萬三千八百元之會款，業據告訴人自承在卷（見本院九十二年四
    月十日訊問筆錄第六頁），惟證人即前揭合會會員林蒼州、洪黃碧蓮及戊○○均
    於本院調查中證稱最後二期合會之會款並未實際交付予被告等語（分見本院九十
    二年六月二日訊問筆錄第四頁、第七頁，本院九十二年七月七日訊問筆錄第四頁
    ），是該部分之會款十二萬元（計算式為：二萬元〈每會金額〉乘以三〈人〉乘
    以二〈期〉等於十二萬元），告訴人雖可能可依民事訴訟途徑求償，但被告既未
    實際收取，自無侵占告訴人財物之可言，故該部分被告未實際收取之會款即應予
    扣除。從而，被告侵占告訴人之合會款項為四十五萬三千八百元（五十七萬三千
    八百元減十二萬元），此部分亦足認定。
  (四)綜上所述，本件事證明確，被告所辯並不足採，其犯行已堪認定。
二、按侵占罪係即成犯，凡對自己持有之他人所有物，有變易持有為所有之意思時，
    即應構成犯罪，縱事後將侵占之物設法歸還，亦無解於罪名之成立。最高法院四
    十三年台上字第六七五號判例參照。又依八十九年五月五日施行之民法第七百零
    九條之七等規定，合會會員所標得之會款係得標會員所有，而由會首負收取及保
    管之義務，本件犯罪時間為八十九年八月一日及同年九月一日，業已說明如前，
    已在該條文施行之後。是核被告丁○○所為，係犯刑法第三百三十五條第一項之
    侵占罪。被告先後二次侵占犯行，時間緊接，犯罪構成要件相同，顯係基於概括
    犯意反覆為之，應依刑法第五十六條連續犯規定論以一罪，並加重其刑。爰審酌
    被告至今僅歸還告訴人二十萬元（見偵卷第三十四頁支票存款送款簿存根及存戶
    交易明細表），犯罪所生損害尚非輕微、犯罪之動機、目的、犯罪之手段及其他
    一切情狀，認公訴人於蒞庭時具體求刑有期徒刑六月（見本院九十二年十一月二
    十四日審判筆錄第六頁），確屬適當而量處被告有期徒刑六月，以示懲儆。再被
    告行為後，刑法第四十一條規定已於九十年一月四日修正，經總統於九十年一月
    十日公布，並自同年一月十二日起生效，依現行刑法第四十一條第一項前段：「
    犯最重本刑為五年以下有期徒刑以下之刑之罪，而受六個月下有期徒期或拘役之
    宣告，因身體、教育、職業、家庭之關係或其他正當事由，執行顯有困難者，得
    以一元以上三元以下折算一日，易科罰金」之規定，較之修正前刑法第四十一條
    以「犯最重本刑為三年以下有期徒刑以下之罪，而受六個月以下有期徒刑或拘役
    之宣告」，始得易科罰金之規定，以修正後刑法第四十一條第一項前段之規定較
    有利於行為人。本件被告行為時雖在刑法第四十一條修正生效之前，惟依刑法第
    二條第一項前段規定，仍應適用裁判時即修正後之刑法第四十一條第一項前段規
    定，併諭知易科罰金之折算標準。又本件被告扣除未實際收得之會款，實際共侵
    占四十五萬三千八百元，業已論述如前。是公訴人認被告連同未實際收得之會款
    ，共侵占六十一萬三千八百元，即有未合，惟該逾四十五萬三千八百元之部分，
    倘成立犯罪，與前揭已成立犯罪部分，有裁判上一罪關係，爰不另為無罪之諭知
    ，併此敘明。
三、另被告雖請求傳喚乙○○以證明其有被倒會之事實，惟乙○○前後二次經本院傳
    喚之傳票均因「無此人」而遭退回，此有該二份傳票在卷可稽，被告亦自承不知
    乙○○現在何處等語（見本院九十二年十一月二十四日審判筆錄第五頁至第六頁
    ），是該部分即屬刑事訴訟法第一百六十三條之二第二項第一款不能調查之證據
    ，併此敘明。
據上論斷，應依刑事訴訟法第二百九十九條第一項前段，刑法第二條第一項前段、第
五十六條、第三百三十五條第一項、修正後第四十一條第一項前段，罰金罰鍰提高標
準條例第一條前段、第二條，判決如主文。
本案經檢察官張安箴到庭執行職務
中      華      民      國    九十二    年     十二     月     十八     日
                                      臺灣臺北地方法院刑事第十四庭
                                          審判長法  官  宋松璟
                                                法  官  王綽光
                                                法  官  吳冠霆
右正本證明與原本無異。
如不服本判決，應於判決送達後十日內向本院提出上訴狀（應抄附繕本）。告訴人或
被害人如對於本判決不服者，應具備理由請求檢察官上訴，其上訴期間之計算係以檢
察官收受判決正本之日期為準。
                                                書記官  楊文祥
中      華      民      國    九十二    年     十二     月     十八     日
附錄法條：
中華民國刑法第三百三十五條
(普通侵占罪)
意圖為自己或第三人不法之所有，而侵占自己持有他人之物者，處五年以
下有期徒刑、拘役或科或併科一千元以下罰金。
前項之未遂犯罰之。


司法院資訊處製作；財團法人民間司法改革基金會備份。
